臺灣高等法院民事判決　　　　　　　　　　94年度上字第55號
上　訴　人　丙○○
訴訟代理人　林健智律師
被　上訴人　乙○○
　　　　　　丁○○
兼前　一人
訴訟代理人　甲○○
上列當事人間請求給付遲延利息事件，上訴人對於中華民國93年
11月16日台灣宜蘭地方法院 93年度訴字第241號第一審判決，提
起上訴，本院於中華民國94年5月3日言詞辯論終結，判決如下：
    主  文
上訴駁回。
第二審訴訟費用由上訴人負擔。
    事實及理由
一、被上訴人主張：伊三人與上訴人曾於民國 86年1月16日在宜
    蘭縣宜蘭市調解委員會達成調解，上訴人同意自87年至91年
    止，每年1月10日給付被上訴人三人新臺幣（下同）200萬元
    ，合計應給付被上訴人 800萬元，並約定如有一期逾時不履
    行，即視同全部到期。有該會86 年民調字第31號調解書（
    下稱系爭調解書）可證。然上訴人自第一期之 87年1月10日
    之給付期限屆滿時起即拒不履行，則依兩造調解之約定，全
    部債務視為到期應一併履行，故上訴人應給付被上訴人 800
    萬元，即各266萬6666元，並自87年1月11日起負遲延責任。
    被上訴人就上訴人所負之前開債務，持宜蘭縣宜蘭市調解委
    員會86年民調字第31號調解書為執行名義，向原法院民事執
    行處聲請強制執行，並經原法院以88年度執字第1210號執行
    在案，且已終結執行。惟有關遲延利息部分，因未於調解內
    容為約定，上訴人亦提出異議，而不獲清償，經原法院指示
    被上訴人應就利息部分取得確定執行名義。爰為聲明求為判
    決：上訴人應給付被上訴人丁○○56萬2557元，給付被上訴
    人乙○○、甲○○各84萬5662元，並自起訴狀繕本送達上訴
    人之翌日起，按週年利率5%計算之利息等語。
二、上訴人則以：兩造固曾成立系爭調解書，依其內容，上訴人
    應自87年至91年止，每年1月10日給付被上訴人200萬元，惟
    至 87年1月10日，因上訴人無力依調解內容給付，兩造乃於
    同年 1月19日協議變更原調解條件，同意由上訴人將坐落宜
    蘭縣宜蘭市○○段艮門小段330之104地號土地，原與建商合
    建而分得之地面層攤位編號第47、48號、第二層編號第57號
    無償移轉予被上訴人乙○○；將地面層攤位49號、第二層編
    號第58號攤位無償移轉與被上訴人甲○○，以代原先應給付
    予被上訴人之款項，並簽立協議書（下稱系爭協議書）。故
    原調解之給付內容、金額、時間已均有變更，給付期限亦改
    為無確定期限。則被上訴人主張上訴人應負遲延責任，自無
    理由。再者，本件被上訴人係請求利息，應適用 5年之短期
    消滅時效，故就超過 5年之部分，上訴人自得為時效抗辯，
    拒絕給付。爰求為判決駁回被上訴人之訴等語，資為抗辯。
三、原審判命上訴人應給付被上訴人丁○○34萬5906元，給付被
    上訴人乙○○及被上訴人甲○○各61萬3668元。駁回被上訴
    人其餘請求。上訴人就其敗訴部分，提起上訴，求為將原判
    決不利上訴人部分廢棄，駁回前開不利部分被上訴人在第一
    審之訴及假執行之聲請。並補陳略以：依系爭調解書第 3條
    規定：「兩造其餘請求均拋棄。」即被上訴人預其債權之請
    求自調解成立起，至履行期限屆至止（即清償日 91年1月10
    日止），其利息之請求均拋棄，方合乎兩造意思表示之解釋
    。本件遲延利息應自 91年1月11日起算，非如原判決認定自
    88年8月7日起算。退步言之，系爭確定判決認定系爭協議書
    之履行期限，應為 90年2月24日，故被上訴人請求遲延利息
    ，應自系爭協議書清償期屆至後起算（90年 2月25日），非
    如原判決認定自88年8月7日起算等語。
四、被上訴人則求為駁回上訴，並補陳略以：本件系爭協議書性
    質為新債清償，業經系爭確定判決確認無疑，上訴人既未依
    系爭協議書履行清償，系爭調解書內容自仍屬有效。況系爭
    協議書因上訴人遲延給付，亦經被上訴人甲○○、乙○○於
    原法院 89年重訴字第108號審理程序中合法解除。且系爭調
    解書真意，係就49年至調解成立時之利息拋棄請求，不及於
    上訴人未依系爭調解書履行，應負給付之遲延責任，又系爭
    協議書業經依法解除，上訴人自不得再依系爭協議書主張權
    利等語。
五、被上訴人主張依據兩造間系爭調解書，請求上訴人應給付按
    法定利率計算之遲延利息，已據提出系爭調解書（見原審卷
    第8頁）為證，且上訴人就兩造曾於86年1月16日在宜蘭縣宜
    蘭市調解委員會成立調解，依調解內容，上訴人應自87年至
    91年止，每年1月10日給付被上訴人200萬元，至全部清償完
    畢為止，如有一期不履行，即視為全部到期，惟至 87年1月
    10日，因上訴人無力依調解內容給付，上訴人與被上訴人乙
    ○○、甲○○乃於同年 1月19日，另成立協議清償債務之方
    式及內容，而未履行，被上訴人即持前開調解書向原審法院
    民事執行處，聲請對上訴人之財產為強制執行，就本金部分
    執行清償完畢等情，亦不爭執，並經原審調閱該院88年度執
    字第1210號強制執行卷宗查明屬實，足信為真實。
六、上訴人雖辯稱：其已與被上訴人在調解後另行成立和解協議
    ，並提出協議書一件為證云云。然查，簽立該協議書之人，
    為上訴人與被上訴人乙○○及甲○○，被上訴人丁○○並不
    在其列，則上訴人就被上訴人丁○○部分，自仍應依原調解
    內容為給付。而被上訴人乙○○、甲○○二人雖自認確曾與
    被上訴人在調解後另為協議，於被上訴人持系爭調解書聲請
    對上訴人之財產為強制執行時，上訴人亦以此一理由提出債
    務人異議之訴（原法院 89年度重訴字第108號），請求撤銷
    該院88年度執字第1210號強制執行事件所為強制執行程序，
    經法院判決上訴人敗訴確定，有原法院 89年度重訴字第108
    號、本院90年度上字第1179號及最高法院92年度台上字第23
    68號民事判決書可證。依上開確定判決，認定上訴人未依系
    爭協議書之內容為履行，而系爭協議書屬新債清償之性質，
    依民法第 320條「因清償債務而對於債權人負擔新債務者，
    除當事人另有意思表示外，若新債務不履行，其舊債務仍不
    消滅。」之規定，上訴人依調解書所負之給付義務即不消滅
    。故上訴人之抗辯，即非可採。
七、上訴人又辯稱：依系爭調解書第 3條：「兩造其餘請求均拋
    棄。」即被上訴人自調解成立起，至履行期限屆至止（即清
    償日 91年1月10日止），其利息之請求均拋棄，方合乎兩造
    意思表示之解釋云云。惟按和解之範圍，應以當事人相互間
    欲求解決之爭點為限，至於其他爭點，或尚未發生爭執之法
    律關係，雖與和解事件有關，如當事人並無欲求一併解決之
    意思，要不能因其權利人未表示保留其權利，而認該權利已
    因和解讓步，視為拋棄而消滅（最高法院57年台上字第2180
    號判例參照）。查，系爭調解書記載：「民國49年間，對造
    （即本件被上訴人）等三人將繼承之祖產（每人各三分之一
    ）台泥現股價新台幣（下同）1000萬元整，借予聲請人（為
    本件上訴人及訴外人陳耀騰）經商，茲因至今未償還引起雙
    方糾紛，經本會調解成立，其和解條件如左：一、聲請人（
    即上訴人）願意清償對造等三人上開之債務計1000萬元正（
    其中丙○○返還800萬元正，另陳耀騰返還200萬元正）。二
    、付款方式，分五期給付，自民國 87年至91年止，每年1月
    10日交付 200萬元正，以上如有一期逾時不履行，即視同全
    部到期。三、兩造其餘請求拋棄。」等語。依上開調解書之
    內容，雖未記載上訴人及訴外人丙○○應給付利息，惟按「
    給付有確定期限者，債務人自期限屆滿時起，負遲延責任。
    」、「遲延之債務，以支付金錢為標的者，債權人得請求依
    法定利率計算之遲延利息。」、「應付利息之債務，其利率
    未經約定，亦無法律可據者，週年利率為5%。」，民法第22
    9條第1項、第233條第1項、第 203條分別定有明文。本件上
    訴人既未依系爭協議書之內容，於87年1月10日給付800萬元
    予被上訴人，依調解書第 2項之約定，全部債務均已視為到
    期，是被上訴人主張依前揭法條規定，上訴人自 87年1月11
    日起即應對被上訴人負給付遲延責任，並應給付被上訴人按
    法定利率計算之遲延利息，即屬有據。至於系爭調解書固未
    記載上訴人應給付利息，並於第 3項記載「兩造其餘請求拋
    棄」，然依系爭調解書之內容觀之，尚不得認被上訴人於上
    訴人未依系爭調解書履行，遲延給付而應負給付遲延責任之
    情形下，亦已同意拋棄遲延利息之請求。故上訴人此部分抗
    辯，即非可取。
八、上訴人再辯稱：本件遲延利息逾五年部分，業經時效完成。
    並且應自 91年1月11日起算，退步言之，系爭確定判決認定
    系爭協議書之履行期限，為 90年2月24日，故被上訴人請求
    遲延利息，應自90年2月25日起算，非如原判決認定自88年8
    月 7日起算云云。查本件被上訴人得向上訴人請求之利息，
    其所本金部分為三人各 266萬6666元，兩造並無爭執。而就
    其期間部分，按：「利息、紅利、租金、贍養費、退職金及
    其他一年或不及一年之定期給付債權，其各期給付請求權，
    因五年間不行使而消滅。」，為民法第 126條所明定。本件
    被上訴人所請求者為遲延利息，亦應受 5年消滅時效之限制
    。查被上訴人係於93年8月6日向原審起訴，有原審法院收文
    章可證（見原審卷第 6頁），則被上訴人所得請求者，自應
    為起訴日起前溯5年，即自 88年8月7日起之遲延利息。故上
    訴人就被上訴人所起訴請求者，在逾 5年以上之部分為時效
    抗辯，即屬可採。至於上訴人抗辯應自91年1月11日或90年2
    月25日起算遲延利息云云，則無可取。
九、從而，被上訴人請求上訴人給付自88年8月7日起，按法定利
    率計算之遲延利息，核屬有據，應予准許。茲就被上訴人請
    求之金額，審酌如次：
  (一)被上訴人丁○○請求給付56萬2557元部分：經查原審法院以
    91 年3月5日宜院雅民執辛 88執1210字第1282號執行命令，
    准許被上訴人丁○○向原審法院提存所收取上訴人所提供擔
    保之提存金266萬6666元，該收取命令於91年3月12日送達被
    上訴人丁○○及該院提存所，有送達證書在卷可按。應認被
    上訴人丁○○自該日即得受清償，故遲延利息之計算，應為
    自88年8月7日起至91年3月11日止共2年7月又4日，計其法定
    遲延利息應為34萬5906元。（計算式：【2,666,666x5%x(2+
    7/12+4/365)= 345,906，小數點以下四捨五入，下同）逾此
    部分之請求，為無理由，應予駁回。
  (二)被上訴人乙○○及甲○○各請求84萬5662元部分：經查原審
    法院係以93年4月11日宜院生民執 88執木字第1210號執行命
    令，准許其兩人向原審法院提存所收取，其本金部分均為26
    6萬6666元，該執行命令於93年4月14日送達該院提存所，同
    月15日送達予被上訴人乙○○及甲○○，有送達證書在卷足
    憑。則被上訴人乙○○、甲○○於受送達之日即得受清償，
    故遲延利息之計算期間，應為自 88年8月7日起至93年3月14
    日止，共4年7月又7日，計其法定遲延利息應為 61萬3668元
    。（計算式：【2,666,666x5%x(4+7/12+7/365)= 613,668】
    ）逾此部分之請求，為無理由，應予駁回。
十、綜上所述，被上訴人主張為可採，上訴人所辯均無可取。從
    而，被上訴人本於民法第229條第1項、第233條第1項、第20
    3條規定，被上訴人丁○○請求上訴人應給付 34萬5906元；
    被上訴人乙○○及甲○○，請求上訴人應各給付61萬3668元
    ，為有理由，應予准許。是則原審判命上訴人如數給付，並
    依兩造之陳明准供擔保後為准、免假執行宣告，於法並無不
    合。上訴意旨指摘原判決不當，求予廢棄改判，為無理由，
    應予駁回。
十一、本件事證已臻明確，兩造其餘陳述及其攻擊防禦方法，經審
    酌核與判決結果不生影響，不再一一論述，附此敘明。
據上論結，本件上訴為無理由，依民事訴訟法第449條第1項、第
78條，判決如主文。
中　　華　　民　　國　　94　　年　　5　　月　　17 　　日
      　　　　　　民事第九庭  審判長法　官  吳景源
　　　　　　　　　　　　　          法　官  滕允潔
      　　　　　　　　　　　　  　　法　官  連正義
正本係照原本作成。
如不服本判決，應於收受送達後20日內向本院提出上訴書狀，其
未表明上訴理由者，應於提出上訴後20日內向本院補提理由書狀
（均須按他造當事人之人數附繕本）上訴時應提出委任律師或具
有律師資格之人之委任狀；委任有律師資格者，另應附具律師資
格證書及釋明委任人與受任人有民事訴訟法第 466條之1第1項但
書或第二項（詳附註）所定關係之釋明文書影本。
中　　華　　民　　國　　94　　年　　5 　　月　　18　　日
　　　　　　　　　　　　　　　　　　書記官  張永中
附註：民事訴訟法第466條之1（第1項、第2項）：
對於第二審判決上訴，上訴人應委任律師為訴訟代理人。但上訴
人或其他法定代理人具有律師資格者，不在此限。
上訴人之配偶、三親等內之血親、二親等內之姻親，或上訴人為
法人、中央或地方機關時，其所屬專任人員具有律師資格並經法
院認為適當者，亦得為第三審訴訟代理人。
